【裁判字號】    98,竹簡,588
【裁判日期】    990122
【裁判案由】    返還土地等
【裁判全文】
臺灣新竹地方法院民事簡易判決         98年度竹簡字第588號
原      告  丙○○
訴訟代理人  林進塗律師
複  代理人  乙○○
被      告  甲○○
訴訟代理人  曾桂釵律師
上列當事人間請求返還土地等事件，本院於民國99年1月8日辯論
終結，判決如下：
    主  文
原告之訴及假執行之聲請均駁回。
訴訟費用由原告負擔。
    事實及理由
甲、程序部分：
    按訴狀送達後，原告不得將原訴變更或追加他訴，但請求之
    基礎事實同一、擴張或減縮應受判決事項之聲明者，不在此
    限，民事訴訟法第255條第1項第2款、第3款定有明文。查本
    件原告起訴時原係聲明：被告應將原告所有新竹市○○段第
    1089地號土地上如起訴狀附圖所示面積5.25平方公尺（以實
    測為準）之建物拆除，將土地交還原告掌管。被告應自起訴
    狀繕本送達之翌日起，至交還上開土地之日止，按每年給付
    原告相當於租金計新臺幣（下同）4,864元之損害金。第1項
    聲明原告願供擔保，請准宣告假執行等項。嗣於訴訟程序進
    行中，經本院於民國98年8月3日囑託內政部國土測繪中心到
    場勘測，並繪製如附圖所示之鑑定圖（下稱附圖）後，原告
    變更訴之聲明為「被告應將坐落在原告所有新竹市○○段第
    1089地號土地上如附圖所示『b』點至『B』點至『d』點間
    三角形間之連線、面積1平方公尺之圍牆拆除，並將土地交
    還原告。前項聲明原告願供擔保，請准宣告假執行。」。查
    原告聲明變更前後，均係以被告無權占用原告所有新竹市○
    ○段1089地號土地為基礎事實，且係就被告應拆除之範圍減
    縮聲明，應認原告所為聲明之變更，合於前引規定，自應准
    許，合先敘明。
乙、實體部分：
壹、原告起訴主張：
一、緣坐落新竹市○○段1089地號、面積104平方公尺之土地（
    下稱系爭1089地號土地）為原告向其前手即訴外人廖胡誠所
    購買，原告現為系爭1089地號土地之所有權人；而坐落新竹
    市○○段1088地號、面積164平方公尺之土地（下稱系爭108
    8地號土地）係由被告向其母陳呂來購買而為所有權人，
    上開2筆土地相互毗鄰。原告於79年7月間在系爭1089地號土
    地上建築房屋時，因當時被告之前手陳呂來稱該8寸牆壁
    係建築在兩造所有系爭土地中間，即兩造就共同壁各擁有4
    寸牆壁，因此要求原告給付陳呂來4寸牆壁之補償金22,
    050元，有共同壁同意書及補貼款項簽收證明可證。
二、系爭1088、1089地號土地於71、72年間辦理重測時，兩造均
    同意以舊牆壁中心線之延長線為界址，並無爭議，且經新竹
    市地政事務所劃定地籍線，確定無誤。詎被告於系爭1088
    地號土地前段加蓋圍牆並搭蓋鐵皮作為車庫使用時，增建之
    圍牆占用原告所有之系爭1089地號土地，原告為確定雙方界
    址，乃申請新竹市地政事務所為測量，始發覺被告無權占用
    原告系爭1089地號土地。嗣經原告提起訴訟，並由法院囑託
    新竹市地政事務所為測量，被告加蓋之車庫圍牆確有占用原
    告所有系爭1089地號土地面積0.48平方公尺。嗣再經本院囑
    託內政部國土測繪中心於98年8月3日就系爭土地辦理鑑測，
    該中心依地籍圖鑑定之結果，被告所有之新竹市○○區○○
    路14巷6弄4號房屋於89年間增建之車庫確實占用系爭1089地
    號土地如附圖所示「d」、「B」、「b」間面積1平方公尺之
    土地。被告辯稱其所有之房屋未占用原告所有之系爭1089地
    號土地，並非可採。
三、被告占有使用原告所有系爭1089地號土地上之磚造車庫圍牆
    ，並非主要建築物，若將之拆除，並不影響主建物之結構安
    全，且被告施作之車庫圍牆已將原告房屋之窗戶遮蔽，致使
    原告房屋光線，氣流均受不利影響，故原告認為被告應將占
    用部分拆除，以改善原告房屋之採光及通氣。原告請求被告
    拆除占用部分之車庫圍牆係附屬建物，並非RC結構之主建築
    物，且拆除後對原告房屋之光線及氣流均屬有利，原告依民
    法第767條規定行使正當權利，並無何權利濫用之可言。被
    告誤認原告訴請拆除部分係包含主建物，並認原告所為拆屋
    還地之請求為權利濫用，自屬無據。
四、並聲明：
(一)被告應將坐落在原告所有新竹市○○段1089號土地上如內政
    部國土測繪中心於98年8月3日所繪鑑定圖即附圖所示「b」
    點至「B」點至「d」間三角形間之連線、面積1平方公尺之
    圍牆拆除，並將土地交還原告。
(二)前項聲明原告願供擔保，請准宣告假執行。
貳、被告則以：
一、被告之母陳呂來於61年買受系爭1088號土地及其上房屋時
    即經測量分割，並與系爭1089號土地原地主就原告所謂之後
    段共壁部分約定共壁使用，再經72年重測結果，均無占用原
    告土地，說明如下：
    被告之母陳呂來係於61年6月1日向訴外人劉榮貴、陳金木
    、劉森雄等人買受其等共有之重測前香山段牛埔小段50-4地
    號部分土地及蓋到一樓之房屋，買受後繼續蓋完二層樓。當
    時訴外人劉榮貴等人係將房屋坐落位置之土地，自同段50-4
    號土地分割出來，編為同段50-15地號土地（重測後為系爭
    1088地號土地）連同房屋出售予被告之母陳呂來，陳呂來
    並與地主即陳金木協議，就分割後之同段50-14地號（重
    測後地號為系爭1089地號）與50-15 地號，約定以共同壁中
    心線為界。嗣於72年間政府辦理土地重測時，地籍調查結果
    亦認重測前香山段牛埔小段50-14 、50-15 地號土地，係以
    兩造房屋後段之共同壁為兩造之界址，被告依界址建築車庫
    圍牆，並未占用原告所有之土地。
二、內政部國土測繪中心依據原告之指界所為之測量結果，方屬
    正確可採，即被告並無越界占用情形：
    系爭1088、1089地號土地之界址，係以舊牆壁中心為界，此
    為兩造所不爭執，國土測繪中心依兩造界址而為測量，認被
    告所有之建物並未占有使用原告所有之系爭1089地號土地，
    應屬可採。系爭土地重測後之地籍圖並未依兩造所指之舊牆
    壁中心線為測量，業經內政部國土測繪中心於鑑定書中表明
    ：「有關本案界址於71年辦理重測時地籍調查表記載以3牆
    壁中心為界，本中心於98年8月3日會勘後，實地測量結果發
    現，重測後地籍圖與目前實地現況之牆壁中心不符」等語。
    足見重測後之地籍圖有誤，與地籍調查表之記載明顯不符，
    而雙方分明是約定以共同壁中心點為界，自應以此作為認定
    被告是否無權占用原告土地之標準，而非以有誤之重測後地
    籍圖為準。重測後地籍圖之經界線既係有誤，新竹市地政事
    務所依據該經界線所為之測量自不可採。原告以重測後之地
    籍圖經界線主張被告無權占用原告所有土地，自非可採。
三、如認被告無權占用原告土地，則請審酌被告占用面積至微，
    原告因此獲得之利益甚小，其請求拆除顯是權利濫用，不應
    准許：
    原告所有之建物前段係作車庫使用，採光及透氣程度不須達
    同住宅般之程度，且鐵皮跟門口可以做處置達到採光、透氣
    之目的，如因此目的即要被告拆除二層樓高建物，實有權利
    濫用之問題。況依新竹地政事務所測量結果，被告所有之圍
    牆占用原告土地面積僅0.48平方公尺，內政部國土測繪中心
    測量結果，若有占用，亦僅占用1平方公尺，如原告為維護
    區區0.48平方公尺或1平方公尺之土地所有權，即欲拆除被
    告地上二層之建築物，顯然失衡；換言之，原告權利之行使
    結果獲得之利益極少，並可謂甚微，而被告及國家社會經濟
    利益所受之損失甚大。依前揭判例意旨，原告之行使權利，
    乃以損害他人為目的，違反民法第148條規定，應不予准許
    。
五、為此聲明：（一）原告之訴駁回。（二）如受不利判決，願
    供擔保，請宣告免予假執行。
、兩造不爭執事項：
一、原告所有坐落系爭1089地號（重測前地號為牛埔段50-14地
    號），面積104平方公尺之土地，與被告所有系爭1088地號
    （重測前地號為牛埔段50-15地號），面積164平方公尺土地
    毗鄰，目前均已建築房屋使用，且原始建物之牆壁為共同壁
    。
二、系爭1088、1089地號土地於71、72年間辦理重測，兩造均同
    意以舊共同牆壁中心線（即內政部國土測繪中心鑑定圖之a
    、b 點）延伸為系爭1088、1089地號土地之界址。
三、本院囑託新竹市地政事務所測量被告所有之新竹市○○區○
    ○路14巷6弄4號房屋有無占有使用原告所有之系爭1089地號
    土地，經該所依現有地籍資料測量結果，認被告所有建物之
    圍牆占用原告所有系爭1089地號土地0.48平方公尺。
四、再經囑託內政部國土測繪中心鑑定系爭2筆土地之界址及被
    告有無占用原告之系爭1089號土地，該中心認「本案系爭界
    址於71年辦理重測時地籍調查表記載以3牆壁中為界，本中
    心於98年8月3日會勘後，實地測量結果發現，重測後地籍圖
    與目前實地現況之牆壁中心不符。」、「依a-b-d紅色連接
    虛線，則和平段1088地號上之建物並未逾越使用同段1089地
    號之土地。」、「依地籍圖經界線A-B為準，圖示a-b-d-B-a
    所圍區域（著黃色區域），係和平段1088地號上之建物逾越
    使用同段1089地號之土地範圍，其面積為1平方公尺。」
肆、本件經協議兩造同意簡化爭點如下：
一、系爭1088、1089地號土地之界址應以何為準？被告所有之新
    竹市○○路14巷6弄4號房屋及其附屬建物有無占用系爭1089
    地號土地？
二、如認被告無權占有使用原告所有之系爭1089地號土地，原告
    訴請拆除，有無權利濫用而不應准許之情形？
伍、本院之判斷：
一、系爭1088、1089地號土地之界址應以兩造房屋舊牆壁中線之
    延長線，即如附圖所示A-a-b-d連接線為準：
(一)兩造就系爭1088、1089地號土地之界址應以兩造房屋舊牆壁
    中線之延長線為準，並不爭執，而依系爭土地於72年間辦理
    地籍圖重測時之地籍調查表所示，土地所有權人就重測前牛
    埔段50-14地號（即系爭1089地號）、50-15地號（即系爭10
    88地號）之指界，均係以牆壁中心線之延長線為準，此有新
    竹市地政事務所97年8月11日新地測字第0970006216號函所
    附新竹市香山區地籍調查表在卷可佐（見本院卷一第142 頁
    至第145頁），足見兩造對於系爭1088、1089地號土地之界
    址乃係兩造房屋舊牆壁中線之延長線，素無爭執。
(二)系爭1088、1089地號土地之界址，業經本院囑託內政部國土
    測繪中心進行鑑定，並請該中心就72年間重測確定之地籍圖
    經界線是否與界址相符，表示意見。該中心以98年11月11日
    測籍字第0980010995號函檢附鑑定書表示：「本案係使用精
    密電子測距經緯儀，在系爭土地附近施測圖根點，並經檢核
    閉合後，作為該測區之控制點，然後以各圖根點為基點，用
    上列儀器分別施測系爭土地雙方當事人指界位置及附近界址
    點、使用坵形位置，並計算其坐標值輸入電腦，以自動繪圖
    儀展繪於鑑測原圖上（與地籍圖同比例尺：1/500 ），然後
    依據新竹市地政事務所保管之地籍圖、圖解地籍圖數值化成
    果、宗地資料，展繪本案有關土地地籍圖經界線，與前項成
    果核對檢核後測定於鑑測原圖上，作成鑑定圖。」、「圖示
    a-b-d 紅色連接虛線，係新竹市○○路14巷6 弄4 號房屋及
    其附屬建物（和平1088地號土地所有權人所有）與相鄰和平
    段1089地號上建物牆壁之中心位置，其中a 、b 點實地噴紅
    漆，係聲請人（和平段1089地號土地所有權人）指界位置。
    A 、d 點分別為a-b 牆壁中心連接線及其延長與地籍圖經界
    線之交點。」（詳本院卷一第244 頁至第246 頁），依內政
    部國土測繪中心之鑑定，兩造所有系爭1088、1089地號土地
    界址所在之之舊牆壁中線延長線，應為如附圖所示A-a-b-d
    點連線無誤，亦即兩造指界確定無誤之界址，應係如附圖所
    示A-a-b- d點連線。
(三)原告雖以系爭1088、1089地號土地之界址，應以重測確定後
    之地籍圖，即如附圖所示A、B連線為準，而非以如附圖所示
    之A-a-b-d連線為準，並認被告所有之建物依重測確定之地
    籍圖謄本，確有占用原告所有之系爭1089地號土地1平方公
    尺云云。惟查，兩造對於系爭土地之界址所在，係兩造房屋
    舊牆壁中心線之延長線一節，並不爭執，則系爭土地之正確
    之界址，自應以兩造房屋舊牆壁中心線之延長線，即如附圖
    所示A-a-b-d連接線為準。惟查，系爭土地重測後地籍圖與
    目前實地現況之牆壁中心不符，業經內政部國土測繪中心鑑
    定明確，此有鑑定書載明「有關本案系爭界址於71年辦理重
    測時地籍調查表記載以3牆壁中為界，本中心於98年8月3日
    會勘後，實地測量結果發現，重測後地籍圖與目前實地現況
    之牆壁中心不符。」等語明確（見卷一第245頁至第246頁）
    。雖該中心據以發文請新竹市地政事務所查處，而未獲新竹
    市地政事務所辦理更正，惟本院認兩造不爭執之界址既為兩
    造房屋舊牆壁中心線之延長線，而重測後地籍圖確與兩造房
    屋舊牆壁中心線不符，自應認重測後之地籍圖並未依兩造指
    界之牆壁中心線之延長線而為量測繪製，容有錯誤，自不得
    引用該錯誤之重測後地籍圖經界線，作為被告有無占用系爭
    1089地號土地之依據。原告主張兩造系爭1088、1089地號土
    地之界址應為如附圖所示之A、B點連線，尚非有據，自無從
    採信。
(四)此外，原告另以內政部國土測繪中心就系爭1088、1089地號
    土地之長、寬所為測量，與原告認知之土地長、寬不同，認
    內政部國土測繪中心之測量有誤云云。惟查，原告並非專業
    之測量人員，就系爭土地長寬之認定難免出於主觀，且原告
    自行測量，因無施測圖根點為據，亦無精密電子測量儀器作
    為工具，結果自非可採，自無從以原告認知之土地長寬與測
    量結果不符，即認鑑定結果有誤。
(五)綜合上情，系爭1088、1089地號土地之界址，係兩造房屋後
    段舊牆壁之中心線延長線，為如附圖A-a-b-d 連接線所示，
    堪予認定。
二、被告所有之新竹市○○路14巷6弄4號房屋及其附屬建物並無
    占用系爭1089地號土地：
    系爭1088、1089地號土地之界址既經鑑定為如附圖所示A-a-
    b-d連接線，則被告所有之新竹市○○路14巷6弄4號房屋及
    其附屬建物並未逾越使用系爭1089地號土地，業經內政部國
    土測繪中心鑑測明確，並於鑑定書中載明：「依a-b-d 紅色
    連接虛線，則和平段1088地號上之建物並未逾越使用同段
    1089地號之土地。」等語綦詳。原告主張被告占用原告所有
    之土地，即屬無據。
三、綜上，本件被告既未占有使用系爭1089地號土地，則原告訴
    請被告應將系爭1089地號土地上如附圖所示『b』點至『B』
    點至『d』點間三角形間之連線、面積1平方公尺之圍牆拆除
    ，並將土地交還原告，即乏依據，為無理由，應予駁回。原
    告請求被告拆除圍牆，既無從准許，則本院自無再就原告訴
    請被告拆屋還地有無權利濫用情事而為論斷之必要。
陸、假執行聲請部分：原告之訴既經駁回，其假執行之聲請失所
    附麗，應併予駁回。
柒、本件為判決之基礎已臻明確，兩造其餘攻擊、防禦方法及提
    出未經援用之舉證，經本院審酌後，核與判決之結果無影響
    ，爰不一一加以論駁，附此敘明。
捌、據上論結，本件原告之訴為無理由，依民事訴訟法第436條
    第2項、第78條，判決如主文。
中    華    民    國    99    年    1    月    22    日
                  新竹簡易庭    法  官  蔡孟芳
以上正本係照原本作成。
如對本判決上訴，須於判決送達後20日內向本院提出上訴。
中    華    民    國    99    年    1    月    22    日
                                書記官  李慧娟

司法院資訊處製作；財團法人民間司法改革基金會備份。
